【裁判字號】    90,台上,1211
【裁判日期】    900307
【裁判案由】    違反槍砲彈藥刀械管制條例
【裁判全文】
最高法院刑事判決                                九十年度台上字第一二一一號
    上  訴  人  甲○○
    選任辯護人  張蓉成律師
右上訴人因違反槍砲彈藥刀械管制條例案件，不服台灣高等法院高雄分院中華民國八
十七年十二月十六日第二審判決（八十七年度上訴字第一三七九號，起訴案號：台灣
高雄地方法院檢察署八十六年度偵字第二八五七二號），提起上訴，本院判決如左：
    主  文
原判決撤銷，發回台灣高等法院高雄分院。
    理  由
本件原判決認定：上訴人甲○○曾因違反槍砲彈藥刀械管制條例、麻醉藥品管理條例
等案件，經判決應執行有期徒刑一年三月確定，於民國八十四年十月十七日假釋期滿
執行完畢，仍不知悔改，復於八十六年三月間某日，至高雄市新興區○○○路某家模
型玩具手槍店，價購仿BERETTA 廠半自動手槍製造之玩具手槍及仿 DERRINGER雙管手
槍製造之玩具手槍各一支（附贈玩具手槍子彈），在高雄縣鳳山市○○路一四○巷二
弄二號住處，未經許可，擅自於前揭第一支玩具手槍（管制編號0000000000）槍管前
半部另行加裝貫通金屬管，後半部將原有之塑膠槍管內加裝金屬襯管後再與前半部接
黏組合，另將第二支玩具手槍（管制編號0000000000）槍管貫通後再以金屬襯管加強
，予以改造成具有殺傷力之槍枝；又以將前述玩具手槍子彈彈頭加裝火藥之方式，製
造成具有殺傷力之子彈十五顆。嗣於八十六年十二月三日下午五時三十分許，在上址
為警查獲，扣得上開改造玩具手槍二支（管制編號0000000000槍枝含彈匣一個）、子
彈十五顆（經送鑑驗試射五顆，僅餘十顆），及甲○○所有如原判決附表所示之物等
情。因而維持第一審論處上訴人未經許可製造彈藥（累犯）罪刑併宣告強制工作之判
決，駁回其在第二審之上訴，固非無見。
惟查：(一)依司法院大法官會議釋字第四七一號解釋之意旨，本諸法治國家保障人身自
由之基本原則，保安處分中之強制工作，本質上雖係為預防將來之犯罪行為，防衛社
會需要而設，但其對人身自由之限制，性質實與刑罰同，基於罪刑法定主義及法律不
溯既往、法律安定性與法律可預測性等原則，槍砲彈藥刀械管制條例第十九條第一項
新增之強制工作處分規定不利於行為人，仍應適用不溯既往及從新從輕原則，在該條
例修正公布施行前犯該條例第十九條第一項所列舉之罪者，於該條例修正公布施行後
為裁判時，不得依該項規定宣告強制工作。準此，本件原判決認定上訴人製造具有殺
傷力之改造玩具手槍及子彈之時間係八十六年三月間，在上開條例修正前，第一審判
決依修正後之該條例第十九條第一項規定，諭知上訴人於刑之執行完畢或赦免後，令
入勞動場所強制工作三年，有適用法則不當之違法，原審仍予維持，同屬違誤。(二)犯
人在犯罪未發覺之前，向該管公務員告知其犯罪事實，而不逃避接受裁判，即符合自
首之要件，應依刑法第六十二條前段規定減輕其刑，並不以自行投案為必要。又八十
六年十一月二十四日修正前槍砲彈藥刀械管制條例第十三條之二第一項前段規定「犯
第七條至第十三條之罪自首，並報繳其持有之槍砲、彈藥、刀械者，減輕或免除其刑
」，係刑法第六十二條但書所稱之特別規定，目的在鼓勵犯人自首時一併報繳槍械，
以減少槍械之泛濫，自首並報繳槍械者，固應依該特別規定減輕或免除其刑，自首而
未一併報繳槍械者，只是不能適用該特別規定而已，並非即無刑法第六十二條前段之
適用。上訴人辯稱其在案發之前，曾向五甲派出所警員余祥中表明要自首報繳槍枝，
警員余祥中則於原審證稱：「甲○○有說有槍枝要報繳，我就和他約八十六年十二月
三日晚上七點，叫他先把槍枝準備，我帶他去自首，但那天臨時有長官督導，我去查
戶口，被告在當日下午五點三十分就被查獲，自首報繳之程序必須當事人拿槍枝到派
出所，填完表格後，一併送交刑事組」等語。究竟上訴人是否確已向警員余祥中告知
其犯罪事實，原審未詳加審認，僅以上訴人未正式向警察或司法機關提出槍枝而接受
裁判，即認其不符自首之要件，亦嫌判決理由不備。上訴意旨執以指摘，為有理由，
應認原判決有發回更審之原因。
據上論結，應依刑事訴訟法第三百九十七條、第四百零一條，判決如主文。
中      華      民      國     九十     年      三      月      七      日
                              最高法院刑事第八庭
                                  審判長法官  張  信  雄
                                        法官  賴  忠  星
                                        法官  張  清  埤
                                        法官  陳  宗  鎮
                                        法官  蕭  仰  歸
      右正本證明與原本無異
                                              書  記  官
中      華      民      國     九十     年      三      月     十三     日


司法院資訊處製作；財團法人民間司法改革基金會備份。
